臺灣雲林地方法院民事判決
111年度訴字第97號
原      告  中華開發資產管理股份有限公司


法定代理人  林德雲  
訴訟代理人  季佩芃律師
被      告  李明融即李鎭農即余鎭農

            吳國斌  
訴訟代理人  張智學律師
上列當事人間請求確認抵押權擔保之債權不存在等事件，本院於
民國111年7月11日言詞辯論終結，判決如下：
    主  文
原告之訴駁回。
訴訟費用由原告負擔。
    事實及理由
壹、程序方面：
    被告李明融即李鎮農即余鎮農（下稱李明融）經合法通知，
    未於言詞辯論期日到場，核無民事訴訟法第386 條所列各款
    情形，爰依原告之聲請，由其一造辯論而為判決。
貳、實體方面：
一、原告主張：
  ㈠訴外人第一商業銀行股份有限公司（下稱第一銀行）對被告
    即債務人李明融有如臺灣雲林地方法院89年度執字第6942號
    債權憑證所示之債權（下稱系爭債權）未獲清償，第一銀行
    前於民國91年11月15日將系爭債權、擔保物權及一切從屬權
    利讓與訴外人龍星昇第一資產管理股份有限公司（下稱龍星
    昇公司），龍星昇公司再於97年6月25日將系爭債權轉讓與
    中華開發資產管理股份有限公司，嗣中華開發資產管理股份
    有限公司與中華成長三資產管理股份有限公司業已辦理合併
    ，以中華成長三資產管理股份有限公司為存續公司，自108
    年7月1日合併基準日起，所有權利與義務概由存續之中華成
    長三資產管理股份有限公司概括承受，依企業併購法第24條
    後段規定，消滅公司繼續中之訴訟、非訟、仲裁及其他程序
    ，由存續公司或新設公司承受消滅公司之當事人地位。又合
    併後，中華成長三資產管理股份有限公司更名為「中華開發
    資產管理股份有限公司」即原告，是原告已依法取得對債務
    人李明融之系爭債權，為被告李明融之債權人。
　㈡嗣原告向本院聲請強制執行被告李明融之財產，經鈞院以110
    年度司執字第24562號清償債務強制執行事件受理後，併入
    鈞院110年度司執字第21841號清償債務強制執行事件執行後
    ，發現被告李明融所有坐落雲林縣○○鄉○○○段000地號、面積
    2,845.04平方公尺、權利範圍全部之土地（下稱系爭土地）
    上，有抵押權人即被告吳國斌所設定擔保債權總金額本金最
    高限額新臺幣（下同）24,000,000元，存續期間自81年1月1
    1日至111年1月11日止，債權額比例為全部之抵押權（下稱
    系爭抵押權），系爭土地經鑑價後，核定最低拍賣價格僅1,
    851,000元，不足清償系爭土地上所設定系爭抵押權所擔保
    之債權19,600,000元，因而經本院民事執行處認顯無拍賣實
    益，依強制執行法第80條之1規定撤銷系爭土地之查封而終
    結執行程序，造成原告無法就系爭土地拍賣取償，影響原告
    權益甚鉅。故原告於私法上之地位有現時受侵害之危險，原
    告提起確認之訴，有即受確認判決之法律上利益。現原告僅
    以系爭土地之土地登記第二類謄本知悉被告之抵押債權設定
    登記日期為101年6月14日，其餘有關之事項皆無記載，故有
    關其所擔保之債權是否存在，不無疑問。既原告提起確認擔
    保債權不存在之訴，此為消極確認之訴，自應由被告二人就
    該擔保債權存在之事實存在負舉證責任。
　㈢倘被告李明融與抵押權人即被告吳國斌間債權不存在，其抵
    押權即失所附麗，原告自得代位請求被告李明融塗銷系爭抵
    押權登記。又原告不知本件被告二人系爭抵押權所擔保之債
    權性質為何，若本件依該債權性質及債權發生後而有時效完
    成之可能性存在，但被告李明融迄今仍未為此項請求，原告
    為保全其權益，自得主張時效消滅，基於抵押權之從屬性，
    上開抵押權即失所附麗，應許原告依民法第242條及第767條
    第1項中段規定，代位行使除去妨害，請求塗銷該抵押權登
    記。
　㈣本件被告即抵押權人吳國斌雖提出100年度司執字第23711號
    債權憑證以證明其對另一被告李明融確有債權存在，然就土
    地登記第二類謄本上土地他項權利部，雖在其他登記事項欄
    中有載明「本金最高限額抵押權已確定」，但並未載明「擔
    保債權之種類及範圍」，是以無從得知被告間就系爭強制執
    行標的擔保債權種類及範圍，且就被告吳國斌所提債權憑證
    僅能得知其對另被告李明融債權係自他人處受讓，無從得知
    本件被告李明融一開始和原債權人設定最高限額抵押權時，
    最高限額抵押權設定契約書或其他約定事項有無載明該擔保
    債權？若無，此項概括最高限額抵押權之設定，難屬有效，
    另本件最高限額抵押權擔保債權確定之時間點是否在變更最
    高限額抵押權人為被告吳國斌之前？擔保債權之確定若是在
    變更最高限額抵押權人為被告吳國斌之後，被告李明融有無
    會同辦理？有無基礎契約之當事人及受讓人三面契約？若本
    件最高限額抵押權所擔保債權確定，係在變更本件最高限額
    抵押權人為被告吳國斌之前，按上開函示見解，可以普通抵
    押權方式為之，但仍需出具最高限額抵押權債權額確定之有
    關證明文件及已為通知債務人之文件辦理，且按舉證法理之
    分配，原告否認法律關係事實不存在，則被告應就法律關係
    事實存在負擔舉證責任，以上事項，亟需被告釋明，若被告
    無法提供相關資料佐證，原告自得請求被告吳國斌塗銷系爭
    抵押權登記。
　㈤依系爭土地登記謄本所載，最高限額擔保債權已確定，退步
    言之，即便系爭土地登記謄本未載明抵押權擔保債權已確定
    ，依民法第881條之12第1項第6款之規定，本件屬抵押物因
    他債權人聲請查封，且最高限額抵押權人所知悉之情形，故
    本件最高限額抵押權擔保原債權已確定，係無疑問。而依被
    告吳國斌所提出鈞院111年度司執字第6255號債權憑證所載
    ，其最原始執行名義為臺灣雲林地方法院88年度促字第3545
    號確定支付命令，依民法第137條第3項規定，其請求權消滅
    時效為5年。依上開6255號債權憑證觀之，其原執行名義臺
    灣雲林地方法院100年度司執字第23711號債權憑證係於101
    年3月6日所核發，至鈞院以110年度司執字第25209號受理強
    制執行，雖不確定前揭執行案號聲請強制執行日期，自101
    年取得執行名義至聲請110年度司執字第25209號強制執行程
    序，應已超過時效期間，故被告吳國斌債權應已時效完成，
    原告自得以債權罹於消滅時效為由，代位被告李明融向被告
    吳國斌請求塗銷系爭抵押權登記。
　㈥被告吳國斌提出上開6255號債權憑證，證明系爭執行標的擔
    保債權自李宗明受讓而來，惟就上開6255號債權憑證所載，
    其原始執行名義雖為確定支付命令，依104年修法前民事訴
    訟法規定，與確定判決有同一效力，意即其具有既判力及執
    行力，惟原告既非上開確定支付命令當事人，亦非民事訴訟
    法第401條第1、2項所指既判力主觀範圍所及之人，自不受
    上開確定支付命令所生既判力之拘束，而仍得於本件爭執借
    款債權之存在與否，被告仍須就擔保債權之存在負舉證責任
    等語。
　　並聲明：㈠確認被告吳國斌對被告李明融所有系爭土地，由
    雲林縣北港地政事務所於101年6月14日以北地資字第064600
    號登記、債權額比例全部、擔保債權總金額為本金最高限額
    24,000,000元之抵押權所擔保之債權不存在。㈡被告吳國斌
    應將前項抵押權設定登記予以塗銷。㈢訴訟費用由被告連帶
    負擔。
二、被告抗辯部分:
  ㈠被告吳國斌則以：
　⒈原債權人李宗明已取得鈞院100年度司執字第23711號債權憑
    證，於101年6月6日將上開債權全部轉讓予被告吳國斌，並
    已通知債務人李明融，依強制執行法第27條逕行換發債權憑
    證，抵押權所擔保債權確實存在，時效發生中斷之效力，且
    取得鈞院111年度司執字第6255號債權憑證；本件債權為借
    款請求權，依民法第125條規定消滅時效為15年，因強制執
    行換發債權憑證中斷時效，重新起算，並未罹於時效期間。
　⒉鈞院100年度司執字第23711號債權憑證屬法院公文書，且係
    根據確定支付命令而為換發，具有與確定判決同一之效力，
    被告吳國斌對被告李明融確實有債權存在。系爭土地登記謄
    本最高限額擔保之債權已經確定，經由地政事務所准予變更
    最高限額抵押權人為被告吳國斌，被告吳國斌合法取得抵押
    權及債權等語，資為抗辯。
　　並聲明：㈠原告之訴駁回。㈡訴訟費用由原告負擔。
  ㈡被告李明融未於言詞辯論期日到場，亦未提出書狀為任何聲
    明或陳述。
三、兩造不爭執之事實：
  ㈠第一銀行前請求被告余瑞章清償300萬元、11,804,722元本金
    及利息、違約金，經本院分別核發本院88年度促字第4975號
    、本院88年度促字第4976號支付命令確定。嗣第一銀行將上
    開債權於91年11月15日讓與龍星昇公司。龍星昇公司再於97
    年6月25日將上開債權轉讓與中華開發資產管理股份有限公
    司，嗣中華開發資產管理股份有限公司與中華成長三資產管
    理股份有限公司辦理合併，以中華成長三資產管理股份有限
    公司為存續公司。嗣後中華成長三資產管理股份有限公司更
    名為「中華開發資產管理股份有限公司」即原告，此即原告
    對於被告李明融之債權。
　㈡第一銀行前請求被告余瑞章及訴外人黃青龍、蘇敏棠連帶清
    償1,960萬元本金及利息、違約金，經本院核發本院88年度
    促字第3545號支付命令，其中余瑞章部分因未提出異議，支
    付命令確定，黃青龍、蘇敏棠部分聲明異議後，經本院88年
    度重訴字第77號、臺灣高等法院臺南分院90年度重上字第64
    號判決第一銀行勝訴確定。
　㈢本院88年度促字第3545號支付命令、本院88年度重訴字第77
    號、臺灣高等法院臺南分院90年度重上字第64號判決所載之
    債權，前經龍星昇公司於93年間聲請強制執行被告李明融之
    財產，因執行無效果，經本院核發93年度執字第1204號債權
    憑證。李宗明於100年9月2日聲請強制執行被告李明融之財
    產，經執行無效果，經本院核發100年度司執字第23711號債
    權憑證。
　㈣訴外人余瑞璋於103年2月23日死亡，被告李明融為其繼承人
    。
四、得心證之理由：
　　本件之爭點在於被告二人間抵押權所擔保之債權是否存在？
    系爭抵押權所擔保之債權是否已經罹於時效而消滅？原告請
    求確認被告二人間抵押權所擔保之債權不存在及請求塗銷抵
    押權登記，有無理由？
　㈠按確認法律關係之訴，非原告有即受確認判決之法律上利益
    者，不得提起之，民事訴訟法第247條第1項前段定有明文。
    所謂即受確認判決之法律上利益，係指法律關係之存否不明
    確，原告主觀上認其在法律上之地位有不安之狀態存在，且
    此種不安之狀態，能以確認判決將之除去者而言，若縱經法
    院判決確認，亦不能除去其不安之狀態者，即難認有受確認
    判決之法律上利益，最高法院52年度台上字第1240號著有裁
    判可稽。原告主張被告吳國斌於被告李明融所有系爭土地上
    所設定之系爭抵押權不存在，因而請求確認系爭抵押權不存
    在等語，為被告吳國斌所否認，則被告二人間系爭抵押權存
    否不明確，足使原告法律上之地位有不安之狀態，揆諸前開
    說明，原告提起本件確認之訴有即受確認判決之法律上利益
    ，合先敘明。
  ㈡被告二人間系爭抵押權所擔保之債權是否存在？
  ⒈被告吳國斌主張其對被告李明融之債權為本金1960萬元之借
    款債權，業據其提出債權讓與證明書、存證信函、送達回執
    、本院110年度司聲字第236號公示送達裁定、及本院111年
    度司執字第6255號債權憑證為證，並經本院依職權調取本院
    111年度司執字第6255號執行卷核閱無訛。
　⒉而被告吳國斌對被告李明融上開借款債權最初係源自於第一
    銀行對於余瑞璋、黃青龍、蘇敏棠之借款債權，經本院函詢
    余瑞璋是否曾向第一銀行借款？債權是否轉讓他人？經第一
    銀行函覆稱：余瑞璋於本行抵押權擔保之債權，業已讓予龍
    星昇公司。余瑞璋前於83年至85年間曾向該行分別借款720
    萬元、960萬元、280萬元，合計1960萬元，上開借款債權已
    讓與龍星昇公司，撥款相關資料傳票已屆滿保存年限，已依
    規定銷毀等語，有第一銀行111年4月7日一北港字第00060號
    函文1紙在卷可考。又第一銀行前請求被告余瑞章及訴外人
    黃青龍、蘇敏棠連帶清償1,960萬元本金及利息、違約金，
    經本院核發本院88年度促字第3545號支付命令，其中余瑞章
    部分因未提出異議，支付命令確定，黃青龍、蘇敏棠部分聲
    明異議後，經本院88年度重訴字第77號、臺灣高等法院臺南
    分院90年度重上字第64號判決第一銀行勝訴確定，有支付命
    令、民事判決在卷可憑。而第一銀行嗣後將上開債權讓與龍
    星昇公司，系爭抵押權則於92年5月12日讓與登記予龍星昇
    公司。嗣龍星昇公司於96年8月2日將上開債權讓與宏亞公司
    ，系爭抵押權則於96年9月27日讓與登記予宏亞公司。嗣後
    宏亞公司於98年5月7日將上開債權讓與訴外人李宗明，系爭
    抵押權則於98年5月27日讓與登記予李宗明。其後，李宗明
    於101年6月6日將上開債權讓與被告吳國斌，系爭抵押權則
    於101年6月14日讓與登記予被告吳國斌，有債權讓與證明書
    及雲林縣地籍異動索引之抵押權讓與登記資料在卷可佐。
　⒊原告雖否認系爭抵押權所擔保之債權為本金1960萬元之借款
    債權，並主張：被告吳國斌應就系爭抵押權所擔保之債權存
    在負舉證責任等語，惟查，由系爭抵押權迭次讓與之對象、
    過程、抵押權讓與登記之異動情形，與上開借款債權讓與之
    對象、過程及時間均緊密關連，在在足徵系爭抵押權所擔保
    之債權確為本金1960萬元之借款債權。又雲林縣北港地政事
    務所雖函覆本院稱95年以前辦理所有權及他項權利登記資料
    ，因逾保存年限15年已依規銷毀，以致本院無從調取系爭抵
    押權最初辦理設定登記之相關資料，然由系爭土地雲林縣地
    籍異動索引資料及土地登記資料，已足認定系爭抵押權辦理
    設定登記及抵押權讓與之過程。原告空言否認系爭抵押權所
    擔保之債權為本金1960萬元之借款債權，其所為主張，顯不
    足採。
　㈢系爭抵押權所擔保之債權是否已經罹於時效而消滅？
　⒈系爭抵押權所擔保之債權源自於第一銀行對於余瑞璋、黃青
    龍、蘇敏棠之借款債權，已如前述，查第一銀行前請求被告
    余瑞章及訴外人黃青龍、蘇敏棠連帶清償1,960萬元本金及
    利息、違約金，經本院核發本院88年度促字第3545號支付命
    令，其中余瑞章部分因未提出異議，支付命令確定，黃青龍
    、蘇敏棠部分聲明異議後，經本院88年度重訴字第77號、臺
    灣高等法院臺南分院90年度重上字第64號判決第一銀行勝訴
    確定。而擔保上開債權之系爭抵押權原設定於81年1月14日
    ，存續期間為81年1月11日起至111年1月11日止，權利價值
    為本金最高限額860萬元，嗣後於84年7月31日變更權利價值
    為本金最高限額2400萬元（見本院卷第157、159、169、171
    、181、183、193頁）。嗣第一銀行將上開債權讓與龍星昇
    公司，系爭抵押權則於92年5月12日讓與登記予龍星昇公司
    。嗣後，龍星昇公司於96年8月2日將上開債權讓與宏亞公司
    ，系爭抵押權則於96年9月27日讓與登記予宏亞公司。之後
    ，宏亞公司於98年5月7日將上開債權讓與訴外人李宗明，該
    債權讓與通知經本院以96年度簡聲字第28號裁定為公示送達
    確定，系爭抵押權則於98年5月27日讓與登記予李宗明。其
    後，李宗明於101年6月6日將上開債權讓與被告吳國斌，系
    爭抵押權則於101年6月14日讓與登記予被告吳國斌，該債權
    讓與通知經本院以110年度司聲字第236號裁定為公示送達確
    定，有本院88年度促字第3545號支付命令、確定證明書、本
    院88年度重訴字第77號民事判決、臺灣高等法院臺南分院90
    年度重上字第64號民事判決、本院93年度執字第1204號債權
    憑證、債權讓與證明書2份、本院96年度簡聲字第28號民事
    裁定、存證信函2份、送達回執2份、本院100年度司執字第2
    3711號債權憑證、債權讓與證明書、送達回執、存證信函、
    本院110年度司聲字第236號民事裁定確定證明書、本院111
    年度司執字第6255號債權憑證在卷可稽，並經本院依職權調
    取100年度司執字第23711號、本院111年度司執字第6255號
    執行卷核閱無訛。
　⒉系爭抵押權所擔保之借款債權，經債權人第一銀行於88、91
    年間取得確定支付命令及確定判決後，先後經債權受讓人龍
    星昇公司於93年間，債權受讓人李宗明於100年間、債權受
    讓人吳國斌於111年間，分別持執行名義聲請強制執行，是
    系爭抵押權所擔保債權之請求權時效先後因強制執行而中斷
    ，且債權受讓人於中斷之事由終止後15年內再聲請強制執行
    而重行起算時效，則系爭抵押權所擔保之債權並未罹於時效
    ，堪以認定。
　⒊原告雖主張：被告吳國斌所持本院111年度司執字第6255號債
    權憑證，其最原始執行名義為本院88年度促字第3545號確定
    支付命令，依民法第137條第3項規定，其請求權消滅時效為
    5年云云。然查，經確定判決或其他與確定判決有同一效力
    之執行名義所確定之請求權，其原有消滅時效期間不滿五年
    者，因中斷而重行起算之時效期間為五年，民法第137條第3
    項固有明文規定，惟被告吳國斌所受讓之借款債權原有請求
    權時效為15年，並無民法第137條第3項規定之適用。原告上
    開主張，於法不合，顯不足採。而原告因誤認系爭抵押權所
    擔保之債權之請求權時效不滿5年，進而主張債權受讓人並
    未於強制執行時效中斷後5年內再次聲請執行，因而認系爭
    抵押權所擔保之債權已經罹於時效，顯與事實不符，自不足
    採。
　㈣綜上所述，原告就被告二人間系爭抵押權及系爭抵押權所擔
    保之債權不存在等節，並未能舉證以實其說，自無從認定原
    告此部分主張為真。從而，原告依民法第242條、第767條第
    1項規定，請求確認被告吳國斌對被告李明融所有系爭土地
    ，所設定擔保債權總金額本金最高限額24,000,000元之抵押
    權所擔保之債權不存在，及請求被告吳國斌應將前項抵押權
    設定登記予以塗銷，均無理由，應予駁回。
　㈤本件事證已臻明確，兩造其餘主張、陳述及所提證據，經本
    院逐一斟酌後，認均不足以影響本判決之結果，自無詳予論
    駁之必要，併此敘明。
五、訴訟費用負擔之依據：民事訴訟法第78條。　
中　　華　　民　　國　　111 　年　　8 　　月　　8 　　日
                  民事第二庭    法  官  冷明珍
以上正本係照原本作成。
如對本判決上訴，須於判決送達後20日內向本院提出上訴狀。如
委任律師提起上訴者，應一併繳納上訴審裁判費。
中　　華　　民　　國　　111 　年　　8 　　月　　8 　　日
                                書記官　黃佑怡